臺灣高等法院臺中分院刑事裁定　　　　100年度交抗字第680號
抗 告 人即
原處分機關　交通部公路總局臺中區監理所
受處分人　　陳沅蓁
上列抗告人因受處分人違反道路交通管理處罰條例聲明異議案件
，不服臺灣臺中地方法院中華民國100年7月18日裁定（100年度
交聲字第1879號），提起抗告，本院裁定如下：
    主  文
抗告駁回。
    理  由
一、本件抗告意旨略以：
  (一)本案異議人即受處分人（下稱受處分人）酒後駕車行為既經
    檢察官為緩起訴處分，並命令受處分人向指定之公益團體、
    地方自治團體或社區提供100小時之義務勞務，惟受處分人
    被查獲當時酒精濃度達每公升0.72毫克，按道路交通管理處
    罰條例第35條第1項第1款規定處罰鍰新臺幣（下同）49,500
    元，而異議人並無支付緩起訴處分金，僅為義務勞務100小
    時，合先敘明。
  (二)受處分人緩起訴期間為2年，應於民國100年4月12日確定免
    於刑事追訴或處罰，而視同不起訴處分，則原處分機關就同
    一行為裁處行政罰鍰，並無違反行政罰法第26條第1項之一
    事不二罰原則，又依行政罰法第26條第2項之規定，自屬合
    法。
  (三)次查，檢察官於緩起訴處分期間命異議人提供100小時之義
    務勞務，並非刑法所定刑罰之種類，且緩起訴係檢察官所為
    之處分，並非由法院依法定程序而為，與刑罰優先於行政罰
    適用之理由亦不符，況依道路交通管理處罰條例第35條第8
    項規定：「前項汽車駕駛人，經裁判確定處以罰金低於本條
    例第92條第3項所訂最低罰鍰基準規定者，應依本條例裁決
    繳納不足最低罰鍰之部分」，意謂即便依法院裁判確定而處
    以罰金之刑事處罰，若未達道路交通管理處罰條例第92條第
    3 項所定最低罰鍰基準規定者，行政機關仍得裁決繳納不足
    最低罰鍰之部分，並非一經刑事處罰，即應依行政罰法第26
    條第1項之規定，均不得就與罰金刑相類之罰鍰部分裁罰，
    此對於緩起訴處分猶豫期間屆滿後，其先前所為之公益捐款
    亦有其適用（臺灣高等法院暨所屬法院97年法律座談會對於
    刑事類提案交通案件第39號提案亦同此結論），故對於緩起
    訴處分猶豫期間屆滿後，其先前所為之義務勞務，因非屬罰
    金或罰鍰，自無行政罰法第26條第1項前段所規定一事不兩
    罰原則之適用。另依據臺灣高等法院暨所屬法院99年度法律
    座談會刑事類提案第37號，針對該類案件（公共危險罪處以
    緩起訴處分，並命其向指定之公益團體提供義務勞務，是否
    可逕將監理單位所為罰鍰全部撤銷？）之研討結果尚無定論
    ，併此敘明。
  (四)是以，原處分機關就本件罰鍰部分49,500元之裁處並無違誤
    ，爰請求撤銷原裁定，再為適法之處分云云。
二、按行政罰法第26條第1項，一行為同時觸犯刑事法律及違反
    行政法上義務規定者，依刑事法律處罰之。但其行為應處以
    其他種類行政罰或得沒入之物而未經法院宣告沒收者，亦得
    裁處之。此條項係為一事不二罰之明文立法，究其立法目的
    ，乃在於一行為同時觸犯刑事法律及違反行政法上義務規定
    時，由於刑罰與行政罰同屬對不法行為之制裁，而刑罰之懲
    罰作用較強，故依刑事法律處罰，即足資警惕時，即無一事
    二罰而再處行政罰之必要，且刑事法律處罰，由法院依法定
    程序為之，較符合正當法律程序，應予優先適用。但罰鍰以
    外之沒入或其他種類行政罰，因兼具維護公共秩序之作用，
    為達行政目的，行政機關仍得併予裁處，故為第1項但書規
    定。亦即，一行為同時觸犯刑事法律及違反行政法上義務規
    定時，由於刑罰與行政罰同屬對不法行為之制裁，而刑罰之
    懲罰作用較強，故依刑事法律處罰，即足資警惕時，實無再
    重複處行政罰之必要。但罰鍰以外之沒入或其他種類行政罰
    ，因兼具維護公共秩序之作用，為達行政目的，行政機關仍
    得併予裁處。另按同條第2項規定，前項行為如經不起訴處
    分或無罪、免訴、不受理、不付審理之裁判確定者，得依違
    反行政法上義務規定裁處之。亦即，行為人之同時觸犯刑事
    法律及行政法上義務之行為，若已經刑事部分為不起訴處分
    、無罪、免訴、不受理、不付審理之裁判確定者，則無上開
    立法理由所述行為已受刑事處罰，不應就同次行為而受二次
    處罰，且因刑事程序比行政裁罰程序更符合正當法律程序要
    求而應以刑事處罰優先之疑慮，是故行為人既未受刑事制裁
    不生一事二罰之問題，則對於該行為於刑事不處罰裁判確定
    後，處以行政裁罰乃屬合法，蓋刑事法義務之違反與行政法
    上義務之違反並非全然相當。惟對於上開法文適用所生疑義
    者，係為檢察官以一定負擔為條件而對受處分人所為之緩起
    訴處分，是否該當於道路交通管理處罰條例第26條第2項未
    處以刑事處罰之意涵，而得於緩起訴猶豫期間屆滿後再為行
    政裁罰，對此應採否定見解，蓋：(一)依文義解釋，行政罰法
    第26條第2項僅明文列舉得再為行政裁罰之事由僅有不起訴
    處分、無罪、免訴、不受理、不付審理裁判裁判確定之五種
    類型，且無概括條款規定其他得與上述五種刑事裁定等量齊
    觀之類型，是基於明示其一排除其他之法理，不應擴張解釋
    包含緩起訴處分確定之類型。依據緩起訴處分制度之本質，
    為介於起訴及微罪職權不起訴間之緩衝制度設計，其具體效
    力依刑事訴訟法第260條規定，於緩起訴處分期間屆滿未經
    撤銷者，非有同條第1款或第2款情形之一不得對於同一案件
    再行起訴，即學理上所稱實質確定力，足見在緩起訴期間內
    ，尚無實質確定力可言（最高法院94年臺非字第215號、95
    年臺非字第284號判決意旨參照），故觸犯刑事法律之犯罪
    行為符合緩起訴要件者，雖經檢察官為緩起訴處分而暫緩起
    訴，然仍係認被告有犯罪嫌疑，始予暫緩起訴，並得課被告
    予一定之負擔或指示，此與不起訴處分係因犯罪嫌疑不足或
    其他原因，不得附條件或負擔，仍顯有不同，故緩起訴處分
    與不起訴處分之性質有異，行政罰法第26條第2項並未明列
    緩起訴處分，自不宜擴張解釋。(二)依附負擔之緩起訴處分對
    受處分人產生之法律效果，檢察官依刑事訴訟法第253條之2
    第2項規定為緩起訴處分，課以被告向公益團體捐款或提供
    義務勞務者，被告係履行檢察官為緩起訴處分命令，此等處
    分名義上雖非刑罰，但仍是一種特殊的處遇措施，造成被告
    之財產減少或義務增加，性質上亦屬干預人民自由之處分，
    與刑事制裁無異，實質上則為刑事處罰，自不應就同一行為
    再受行政罰鍰（臺灣高等法院96年11月刑事庭庭長法律問題
    研討會決議同此意旨）。再經緩起訴處分條件之履行，受處
    分人已因該緩起訴處分而剝奪其財產權及自由權，即上揭金
    錢給付義務以及其他處遇措施亦具有強制性、懲罰性，實質
    上仍具有替代刑罰之效果，是廣義而言，應屬前揭所稱之「
    實質刑事法律處罰」，而有行政罰法第26條第1項「一事不
    二罰」規定之適用。
三、經查：
  (一)本件受處分人陳沅蓁於98年2月21日凌晨3時1分許，駕駛車
    牌號碼Q9-2137號自用小客車，在臺中市○○路與四平路口
    處，因「駕駛人車禍肇事，經酒測值為0.72毫克，超過標準
    值（本身受傷）」違規，經臺中市警察局第五分局四平派出
    所員警依違反道路交通管理處罰條例第35條第1項第1款製作
    中市警交字第GE0000000號舉發違反道路交通管理事件通知
    單予以舉發，原處分機關於100年6月15日以中監違字第裁60
    -GE0000000號裁決書裁處受處分人罰鍰49,500元，吊扣駕駛
    執照12個月及施以道路交通安全講習，為受處分人所不爭執
    ，並有上開舉發違反道路交通管理事件通知單、裁決書附卷
    可稽。又受處分人上開酒後駕車行為，同時觸犯刑法第185
    條之3之公共危險罪，業經臺灣臺中地方法院檢察署檢察官
    於98年3月30日以98年偵字第7210號為緩起訴處分，緩起訴
    期間為2年，並命受處分人於緩起訴處分期間起算日起，至
    緩起訴期間屆滿日之2個月前止，向指定之公益團體、地方
    自治團體或社區提供100小時之義務勞務，該緩起訴處分並
    經臺灣高等法院臺中分院檢察署於98年4月13日以98年度上
    職議字第2188號處分書駁回再議確定在案，嗣受處分人業已
    履行義務勞務完畢，於100年4月12日緩起訴期滿未經撤銷緩
    起訴處分而實質確定等情，有臺灣臺中地方法院檢察署檢察
    官緩起訴處分書、臺灣高等法院臺中分院檢察署處分書及受
    處分人緩起訴處分義務勞務執行手冊、臺灣高等法院被告前
    案紀錄表各1份在卷可稽，是受處分人於上開時、地確有本
    件舉發所指之違規行為，且已依前開緩起訴處分諭知之內容
    履行完畢且緩起訴未經撤銷，應堪認定。依前揭說明，本件
    受處分人上開酒後駕車行為，係一行為同時觸犯刑事法律及
    違反行政法上義務規定，而觸犯刑法第185條之3之罪嫌既經
    檢察官為緩起訴處分確定，即緩起訴期間為2年，受處分人
    並應依緩起訴處分書之內容提供100小時義務勞務，該「受
    處分人提供100小時之義務勞務」雖非刑法所定之刑罰，然
    其實已對受處分人名譽、心理、自由及財產等產生相當制約
    ，應可認實質該當行政罰第26條第1項所指「依刑事法律」
    之處罰，故既已依懲罰作用較強之刑事法律制裁，即無再依
    行政法為相同處罰之必要。
  (二)抗告意旨雖提出臺灣高等法院暨所屬法院97年法律座談會對
    於刑事類提案交通案件第39號提案決議內容，認為依道路交
    通管理處罰條例第35條第8項規定係謂即便依法院裁判確定
    而處以罰金之刑事處罰，若未達道路交通管理處罰條例第92
    條第3項所訂最低罰鍰基準者，行政機關仍得裁決繳納不足
    最低罰鍰之部分，並非一經刑事處罰，即應依行政罰法第26
    條第1項之規定，均不得就與罰金相類之罰鍰部分裁罰，此
    對於緩起訴處分猶豫期間屆滿後，其先前所為之公益捐款亦
    有其適用，故認為行政機關得再為行政罰鍰云云。惟依道路
    交通管理處罰條例第35條第8項固定有汽車駕駛人經裁判確
    定處以罰金低於該條例第92條所訂最低罰鍰基準規定者，應
    依該條例裁決繳納不足最低罰鍰部分之規定，其立法目的應
    係考量行政罰法第26條施行後，在酒後駕車肇事應受刑事處
    罰者，刑罰罰金額度低於行政罰鍰有使行為人脫免部分責任
    之流弊，乃特別立法補繳差額之規定堪可認定。惟該條文之
    適用前提仍以符合構成要件為前提，包括：裁判經確定且遭
    裁判處以罰金、該罰金數額低於應受裁處之行政罰鍰數額。
    若未符上開要件，則不得恣意擴張適用而侵害人民之財產權
    ，意即無另行裁處相當於差額之罰鍰之餘地，此為對於法條
    文義加以解釋之當然結果。因此法院僅得就行為人已依緩起
    訴處分為公益捐款部分予以撤銷，並為不罰之諭知。惟本件
    檢察官以緩起訴命被告向指定之公益團體、地方自治團體或
    社區提供義務勞務，並非命給付金錢，與道路交通管理處罰
    條例第35條第8項因違反道路交通安全促進之行政法上義務
    而裁判確定處以「罰金」，其性質迥然不同，自不生上揭條
    項補繳罰金不足最低罰鍰之差額問題，並無適用該條例之可
    能，併予敘明。
  (三)另抗告意旨提及臺灣高等法院暨所屬法院99年度法律座談會
    刑事類提案第37號法律問題，該提案係檢察官對被告為緩起
    訴處分確定後，道路監理機關對該被告即受處分人再裁處罰
    鍰、吊扣駕駛執照及施以道路安全講習，經其抗告後，交通
    法庭應如何處理，就此提案之審查意見認為：「(一)增列丙說
    ：應將原處分全部撤銷，裁定之主文諭知吊扣駕駛執照及施
    以道路安全講習等處分，而於理由內說明罰鍰不予併罰之理
    由即可。(二)本件酒後駕車只有一個交通違規行為，而且有關
    其處罰效果之罰鍰、吊扣駕駛執照與施以道路交通安全講習
    等與該交通違規行為是否存在均無從分離。法院審理時應先
    確定受處分人是否確有交通違規行為事實，再決定原處分機
    關所適用之法律有無錯誤。如法院認甲有酒後駕車之交通違
    規行為，惟有關罰鍰部分有行政罰法第26條第1項規定之適
    用，則應將原處分全部撤銷，主文部分諭知吊扣駕駛執照及
    施以道路安全講習等處分，而於理由內說明罰鍰不予併罰之
    理由（即有行政罰法第26條第1項規定之適用等），不宜僅
    將原處分有關罰鍰部分撤銷，諭知不罰（請參酌高等法院暨
    所屬法院98年法律座談會刑事類提案第23號提案結論）。」
    研討結果亦依照審查意見通過，是觀其意旨有關罰鍰之部分
    仍有行政罰法第26條第1項規定之適用甚明，故對有關此類
    案件之處理，臺灣高等法院暨所屬法院99年度法律座談會已
    明確表明處理見解，並非無定論，抗告意旨所指，容有誤會
    ，併予指明。
四、綜上所述，本件原審裁定認受處分人之行為，係一行為同時
    觸犯刑事法律及違反行政法上之義務規定，有一事不二罰原
    則之適用，認事用法，核無違誤。原審裁定將原處分撤銷，
    並諭知「陳沅蓁汽車駕駛人，駕駛汽車經測試檢定酒精濃度
    超過規定標準，處吊扣普通小型車駕駛執照壹年，並應接受
    道路交通安全講習」，經核於法即無不合。抗告意旨仍執前
    詞，認仍應對受處分人裁處罰鍰，並無理由，應予駁回。
據上論斷，應依道路交通事件處理辦法第25條、刑事訴訟法第41
2條，裁定如主文。
中    華    民    國   100    年    8     月    25    日
            刑事第五庭  審判長法  官  趙  春  碧
                              法  官  賴  恭  利
                              法  官  卓  進  仕
以上正本證明與原本無異。
不得再抗告。
                              書記官  郭  振  祥
中    華    民    國   100    年    8     月    25    日